【裁判字號】    96,訴,917
【裁判日期】    971204
【裁判案由】    偽造文書等
【裁判全文】
臺灣臺北地方法院刑事判決               96年度訴字第917號
公  訴  人  臺灣臺北地方法院檢察署檢察官
被      告  甲○○
                      6樓
選任辯護人  吳忠德律師
上列被告因偽造文書等案件，經檢察官提起公訴（九十五年度偵
字第二二二六四號），本院判決如下：
    主  文
甲○○無罪。
    理  由
一、公訴意旨略以：被告甲○○與被告乙○（已由本院發布通緝
    ，嗣到案後另行審結）為同居之男女朋友，於民國八十七年
    四月四日生有一子杜曉虎，並由甲○○於八十七年九月四日
    於臺北市松山區戶政事務所辦理認領。甲○○與乙○見以邀
    集臺灣地區人民至大陸地區投資名義，因臺灣地區人民對大
    陸地區之法令、實務運作皆不熟悉，又無法實際參與經營業
    務，可以投資失利誆騙臺灣地區投資人，竟基於意圖為自己
    不法所有之犯意聯絡，於九十二年八月間，甲○○知悉告訴
    人丁○○及被害人丙○○有意至大陸地區投資服裝與房地產
    生意，即主動向丁○○表示其於大陸瀋陽地區關係良好、人
    脈充裕，至該地區投資大有發展等語，並邀集丁○○、丙○○至大陸瀋陽地區參觀，丁○○、丙○○誤認可行，即達成
    由丁○○、丙○○、甲○○三人各占一股，各出資人民幣三
    十萬元，於瀋陽地區成立倍利商貿有限公司（下稱倍利公司
    ）之協議，並由乙○出名擔任負責人，實際業務則由甲○○
    、乙○共同經營。丁○○與丙○○因此陷於錯誤，而於九十
    二年十一月十九日共同匯款美金四萬八千元（起訴書誤載為
    各匯款美金四萬八千元）至大陸地區乙○之帳戶作為經營倍
    利公司之資金。甲○○、乙○為取信於丁○○與丙○○，竟
    又基於偽造私文書、業務登載不實文書之犯意聯絡，在不詳
    時地偽造每年租金人民幣二十四萬元之房屋租賃協議書交付
    丁○○，再於帳冊為不實記載支出人民幣二十七萬元，以此
    方式浮報支出詐取丁○○、丙○○之投資款共人民幣六十萬
    元。嗣甲○○於九十三年三月底，向丁○○表示上開人民幣
    共九十萬元已經花費殆盡，須再增資人民幣五十萬元，丁○○至此始覺有疑，遂於九十三年四月二十二日會同丙○○夫
    婦至大陸地區瀋陽查核倍利公司帳冊，始知受騙。因認被告
    甲○○涉犯刑法第三百三十九條第一項之詐欺取財罪嫌、同
    法第二百十六條、第二百十條之行使偽造私文書罪嫌、同法
    第第二百十六條、第二百十五條之行使業務登載不實罪嫌等
    語。
二、按犯罪事實應依證據認定之，無證據不得認定犯罪事實。又
    不能證明被告犯罪者，應諭知無罪之判決，刑事訴訟法第一
    百五十四條第二項、第三百零一條第一項分別定有明文。再
    按，事實之認定，應憑證據，如未能發現相當證據，或證據
    不足以證明，自不能以推測或擬制之方法，為裁判基礎；且
    認定不利於被告之事實須依積極證據，苟積極證據不足為不
    利於被告事實之認定時，即應為有利於被告之認定；另認定
    犯罪事實所憑之證據，雖不以直接證據為限，間接證據亦包
    括在內，然無論直接證據或間接證據，其為訴訟上之證明，
    須於通常一般之人均不致有所懷疑，而得確信其為真實之程
    度者，始得據之為有罪之認定，倘其證明尚未達到此一程度
    ，而有合理之懷疑存在，無從使事實審法院得有罪之確信時
    ，即應由法院為諭知被告無罪之判決，此有最高法院四十年
    臺上字第八六號、三十年上字第八一六號、七十六年臺上字
    第四九八六號判例可資參照。再按告訴人之告訴，係以使被
    告受刑事訴追為目的，是其陳述是否與事實相符，仍應調查
    其他證據以資審認；又被害人之陳述如無瑕疵，且就其他方
    面調查又與事實相符，固足採為科刑之基礎，倘其陳述尚有
    瑕疵，而在未究明前，遽採為論罪科刑之根據，即難認為適
    法，亦有最高法院五十二年臺上字第一三○○號、六十一年
    臺上字第三○九九號判例意旨可資參照。
三、本件公訴人認被告甲○○涉犯詐欺取財、行使偽造私文書及
    行使業務登載不實罪嫌，無非係以被告甲○○之供述（臺灣
    臺北地方法院檢察署【下稱臺北地檢署】九十五年度他字第
    三七號卷【下稱他卷】第四十二頁至第四十五頁、第九十頁
    至第九十二頁、第一百二十八頁，九十五年度偵字第二二二
    六四號卷【下稱偵卷】第八十三頁至第八十四頁參照）、告
    訴人丁○○之指訴（他卷第四十二頁至第四十五頁、第九十
    頁至第九十二頁、第一百零二頁至第一百零三頁、第一百三
    十五頁，偵卷第八十三頁至第八十四頁、第一百零三頁、第
    一百十九頁參照）、證人丙○○之證述（他卷第一百零二頁
    至第一百零三頁，偵卷第一百零一頁至第一百零二頁參照）
    、證人潘宏達之證述（偵卷第一百十二頁至第一百十三頁參
    照）、證人戊○○之證述（偵卷第一百十三頁參照）、證人
    趙國華之證述、倍利公司之章程二份、股東名冊、出資證明
    書各一份（他卷第十六頁至第三十頁、第六十五頁至第七十
    頁參照）、臺北銀行匯出匯款賣匯水單及手續費收入收據一
    紙（他卷第十五頁參照）、房屋租賃協議書二份（他卷第三
    十一頁、第三十二頁參照）、倍利公司帳冊一份（他卷第一
    百十頁至第一百二十一頁參照）為其論據。
四、證據能力之認定：
  (一)按倍利公司之帳冊（現金日記帳，他卷第一百十頁至第一百
    二十頁），為倍利公司之會計人員所製作之文書，屬被告以
    外之人於審判外之書面陳述，性質上為傳聞證據，依據刑事
    訴訟法第一百五十九條第一項之規定，原不具證據能力，然
    該等書面陳述為倍利公司會計人員逐日記載倍利公司現金支
    出之流水帳，應屬從事業務之人於業務上所製作之紀錄文書
    ，依刑事訴訟法第一百五十九條之四第二款之規定，例外取
    得證據能力。至房屋租賃協議書二份（他卷第三十一頁、第
    三十二頁），均為被告以外之人於審判外所為之書面陳述，
    且無刑事訴訟法第一百五十九條之一至第一百五十九條之四
    規定之例外情形，復經被告之選任辯護人於本院九十六年七
    月二十三日準備程序時，爭執其證據能力（本院當日準備程
    序筆錄參照），是揆諸上揭法條，應認上開房屋租賃協議書
    二份均無證據能力，不得作為本案判斷之依據。
  (二)至本判決下列所引用之其他各項證據方法之證據能力，公訴
    人、被告及選任辯護人於本院準備程序及審判期日均未予爭
    執，且迄至言詞辯論終結前亦未再聲明異議（本院九十七年
    十一月十八日審判筆錄參照），本院審酌該等陳述作成時之
    情況，並無不宜作為證據之情事，依刑事訴訟法第一百五十
    九條之五之規定，自得作為證據，併此敘明。
五、被告之辯解：
    被告甲○○於本院審理時固承認有介紹被告乙○與告訴人丁○○及被害人丙○○認識，及曾陪同丁○○、丙○○赴瀋陽
    參觀五愛成衣市場之事實，惟堅決否認有何詐欺取財、行使
    偽造私文書及行使業務登載不實之犯行，辯稱：我沒有邀集
    丁○○、丙○○去瀋陽投資，是丁○○主動來找我，說想去
    大陸成立服裝公司，要我分析大陸市場給他聽，並介紹我當
    時的女友乙○給他認識；我當時有跟丁○○說我對成衣市場
    不熟，且我不碰零售業，我把乙○介紹給丁○○、丙○○後
    ，是丁○○、丙○○及乙○自己去談成立倍利公司的事，我
    從未介入倍利公司任何經營行為，也不瞭解倍利公司經營狀
    況，更從未在倍利公司任何文件上簽名等語。
六、經查：
  (一)被告甲○○與被告乙○曾為男女朋友，於八十七年四月四日
    生有一子杜曉虎，並由被告甲○○向臺北市松山區戶政事務
    所辦理認領之事實，為被告甲○○所是認，並有臺北市松山
    區戶政事務所九十五年九月十八日北市松戶字第○九五三○
    七九二二○○號函附認領同意書附卷可稽（他卷第一百四十
    二頁至第一百四十七頁參照），首堪認定。又倍利公司係由
    被告乙○、告訴人丁○○及被害人丙○○三人共同出名成立
    ，由被告乙○擔任負責人，並由丁○○、丙○○於九十二年
    十一月十九日共同以丙○○名義，匯款美金四萬八千元至大
    陸地區乙○帳戶作為出資之事實，亦有倍利公司章程、股東
    名冊、出資證明書各一份、臺北銀行匯出匯款賣匯水單及手
    續費收入收據一紙在卷可佐（他卷第十五頁、第六十五頁至
    第七十頁參照），應堪採信。
  (二)是本件之爭點即為：被告甲○○有無參與倍利公司之設立、
    經營過程？其係單純介紹人，抑或與被告乙○間具有犯意聯
    絡與行為分擔？經查：
  1.證人即告訴人丁○○於本院九十七年十月三十日審理時結證
    稱：九十二年五、六月間，有次朋友聚餐時，甲○○說瀋陽
    是個很大的服裝市場，說我可以在那作服裝生意，九十二年
    十月十五日，我就與我當時的男友戊○○去瀋陽，甲○○則
    說要派他老婆乙○來接機，這是我第一次見到乙○；乙○帶
    我們到瀋陽的五愛市場，那是東北很大的服裝批發中心，我
    們看了覺得蠻有商機；九十二年十一月七日，我與戊○○、
    丙○○夫婦及甲○○，又去瀋陽參觀五愛市場，甲○○說那
    是很好的投資環境，但沒有要求我們一定要投資；我們在瀋
    陽時就決定由我、丙○○及甲○○分作三股投資，每股人民
    幣三十萬，且因乙○說臺灣人無法申請公司，需以乙○名義
    申請法人代表，所以甲○○部分以乙○名義出資，並由乙○
    擔任公司登記之負責人；在我的認知裡，我們合作的對象是
    甲○○而非乙○，因為當時乙○表示與甲○○是一家人，且
    他們還有一個孩子及結婚照，所以我與丙○○沒有懷疑過他
    們二人之關係，就認為只要有乙○的名義，就可以代表甲○○；回臺灣後，我與丙○○就共同匯款美金四萬八千元給乙○作為出資；倍利公司成立後，我與丙○○把一切交給甲○○及乙○去經營，沒有去管他們怎麼管理公司，也不清楚甲○○有無確實參與公司營運，而在倍利公司營運期間，我曾
    與戊○○再去瀋陽察看倍利公司營業狀況，當時倍利公司有
    正常的營運，我有看到乙○及他表弟姜錳，但沒有看到甲○○；九十三年三月，乙○打電話給我說要增資人民幣五十萬
    ，丙○○夫婦就到瀋陽去找乙○查帳，發現倍利公司的帳都
    是假的，丙○○回臺北後告訴我這件事，我就於九十三年四
    月間，與甲○○一起去瀋陽處理，並請當地的會計師在飯店
    中對帳，對帳時甲○○表示都不知情，都推給乙○，乙○則
    是無言以對，承認有叫倍利公司會計白晶晶作假帳及事實上
    未出錢投資之事，我與丙○○商議後，決定叫乙○把倍利公
    司交出來，就不再追究這件事，但是九十三年五月我再隻身
    前往瀋陽準備接管倍利公司時，乙○一直拖延，等我找到當
    地律師幫忙，打開倍利公司大門時，公司內所有物品已經全
    部被搬光了等語（本院當日審判筆錄參照）。
  2.證人丙○○則於本院同日審理時結證稱：九十二年間，我透
    過丁○○認識甲○○，當時甲○○介紹瀋陽的服裝市場，邀
    請我投資倍利公司，但沒有要求我一定要投資，因為能否投
    資需要去當地瞭解市○○○○○道；我有與丁○○一起到瀋
    陽五愛市場瞭解，但我不記得甲○○有無跟我們一起去，當
    時我認為乙○是甲○○的老婆，又是瀋陽當地人，在瀋陽有
    人脈關係，而乙○的表弟姜錳跟我說他以前在五愛市場做過
    生意，對於瀋陽當地服裝市場有瞭解，所以我認為姜錳應該
    有經營能力，且甲○○與丁○○跟我很熟，所以我才會與丁○○出資，由乙○及姜錳經營負責經營；甲○○只是介紹人
    ，我們並沒有把他認定是公司股東之一，在我投資倍利公司
    後，甲○○也不曾提供倍利公司的資料給我看等語（本院當
    日審判筆錄參照）。
  3.經核上述二位證人之證詞，本件倍利公司投資始末，在被告
    甲○○將被告乙○介紹給告訴人丁○○及被害人丙○○後，
    顯即係由被告乙○逕與丁○○、丙○○聯繫，勘查瀋陽五愛
    市場之投資環境及商機，並決定出資比例及經營模式，就其
    二人投資決策之形成過程而言，尚難認被告甲○○有何詐欺
    之情事；又證人丁○○既已證稱其係因被告乙○（而非被告
    甲○○）表示在大陸地區投資需由大陸地區人民擔任公司負
    責人，其主觀上認定被告乙○與被告甲○○具夫妻關係，應
    可代表被告甲○○，且其不清楚被告甲○○有無確實參與倍
    利公司營運，甚且在倍利公司營運過程中，均係被告乙○與
    其聯繫，其前往察看倍利公司之營業狀況時，亦未看到被告
    甲○○等情，核與證人丙○○表示其並沒有把被告甲○○認
    定是公司股東等情相符，足認被告甲○○辯稱：其僅為介紹
    人，並未介入倍利公司任何經營行為等語，尚非虛妄。堪認
    本件投資糾紛應係存在於被告乙○與丁○○、丙○○之間，
    尚不能僅以被告甲○○為本件介紹人及曾為被告乙○之同居
    男友身分，遽認被告甲○○須就被告乙○之行為負擔刑責。
  (四)至公訴人所指被告甲○○涉犯行使偽造私文書及行使業務登
    載不實罪嫌部分，然查，因系爭帳冊係由倍利公司會計白晶
    晶所製作、被告乙○於對帳時提出而為行使；租賃協議書則
    係由被告乙○傳真予丁○○而為行使，業據證人丁○○證述
    綦詳，已如上述，核與證人丙○○證稱被告甲○○不曾對其
    提供倍利公司的資料等情相符，且公訴人復未提出任何證據
    證明被告甲○○與被告乙○間就上開帳冊、租賃協議書之製
    作及行使有何犯意聯絡與行為分擔，縱上開帳冊及租賃協議
    書有虛偽不實之情形，亦難認定被告甲○○有何行使偽造私
    文書及行使業務登載不實等犯行。
七、綜上各情，本件依公訴人所提上開證據，均不足以證明被告
    甲○○於遊說丁○○、丙○○前往瀋陽投資及介紹被告乙○
    與其二人認識之初，主觀上有何不法所有之意圖，客觀上有
    何施用詐術之行為，亦無證據足認被告甲○○於倍利公司營
    運過程中，與被告乙○有何詐欺取財、行使偽造私文書及行
    使業務登載不實之犯意聯絡或行為分擔，根據「罪證有疑，
    利歸被告」之無罪推定法則，應認公訴意旨所指被告甲○○
    所涉罪嫌，尚屬不能證明，揆諸首揭判例及法條規定，既不
    能證明被告犯罪，當應為被告甲○○無罪之諭知。
據上論斷，應依刑事訴訟法第三百零一條第一項，判決如主文。
本案經檢察官廖先志到庭執行職務。
中    華    民    國    97    年    12    月    4    日
                  刑事第九庭審判長法  官  林怡秀
                                  法  官  劉素如
                                  法  官  張詩芸
以上正本證明與原本無異。
如不服本判決應於收受送達後十日內向本院提出上訴書狀，並應
敘述具體理由；其未敘述上訴理由者，應於上訴期間屆滿後二十
日內向本院補提理由書（均須按他造當事人之人數附繕本）「切
勿逕送上級法院」。
                                  書記官  顏淑華
中    華    民    國    97    年    12    月    4     日


司法院資訊處製作；財團法人民間司法改革基金會備份。
